臺灣高等法院臺中分院刑事判決　　　　96年度上訴字第2538號
上　訴　人
即　被　告　甲○○
　　　　　　　　　　國民
上列上訴人因毒品危害防制條例案件，不服臺灣臺中地方法院96
年度訴字第2299號中華民國96年7月31日第1審判決（起訴案號：
臺灣臺中地方法院檢察署96年度毒偵字第2690號），提起上訴，
本院判決如下：
    主  文
原判決撤銷。
甲○○施用第一級毒品，處有期徒刑壹年貳月。扣案之第一級毒
品海洛因柒包（合計驗餘淨重零點柒肆公克、包裝重壹點柒公
克）均沒收銷燬之。
    事  實
一、甲○○前於民國（以下同）88年間，因施用毒品案件，經臺
    灣臺中地方法院以88年度毒聲字第3254號裁定送勒戒處所觀
    察勒戒後，認有繼續施用毒品傾向，經同法院以88年度毒聲
    第5720號裁定令入戒治處所施以強制戒治，嗣再經同法院以
    89年度毒聲字第2509號裁定停止戒治，所餘戒治期間付保護
    管束，惟於停止戒治付保護管束期間內，因違反保護管束情
    節重大，再經同法院以89年度毒聲字第4851號裁定撤銷停止
    戒治，令入戒治處所施以強制戒治，迄90年5月4日強制戒治
    執行完畢釋放，並經臺灣臺中地方法院檢察署檢察官於90年
    5月11日以90年度戒毒偵字第244號為不起訴處分確定。惟又
    於93年間，因施用第1、2級毒品、竊盜、搶奪等案件，經同
    上法院於93年12月13日以93年度訴字第2055號判處有期徒刑
    1年（施用第1級毒品）、5月（竊盜罪），定應執行有期徒
    刑1年4月，於94年1月24日確定、以94年豐簡字第158號判處
    有期徒刑3月（施用第2級毒品）確定、於94年2月23日以94
    年度訴字第46號判處有期徒刑1年10月（搶奪罪），經上訴
    本院於94年6月23日以94年度上訴字第861號駁回上訴，94年
    7月5日確定，上開3案件再經定應執行刑有期徒刑3年確定，
    93年12月17日入監執行，96年4月3日假釋出監，（指揮書執
    行完畢日期為96年9月20日，於假釋付保護管束期間內所犯
    ，未構成累犯）。詎甲○○仍不知悛悔警惕，於上開強制戒
    治執行完畢且又因施用毒品案件經法院判處有罪確定後，另
    基於施用第1級毒品之犯意，於96年5月12日下午16時45分許
    往前回溯96小時內，在臺中縣潭子鄉○○村○○路○段98號6
    樓附近之「土地公廟」，以將第1級毒品海洛因摻水析釋後
    裝入注射針筒注射之方式，施用第1級毒品海洛因1次。嗣於
    96年5月12日下午16時45分許，在臺中縣潭子鄉○○村○○
    路○段65號前經警查獲，並扣得其所持有之第1級毒品海洛因
    7包（合計驗餘淨重0.74公克、包裝重1.37公克），且經警
    採集其尿液送往中山醫學大學附設醫院檢驗科藥物檢測中心
    以氣相層析質譜議（即GC\MS）法檢驗結果，亦呈第1級毒品
    海洛因於人體代謝後之可待因、嗎啡陽性反應，因而查悉上
    情。
二、案經臺中縣警察局豐原分局報請臺灣彰化地方法院檢察署檢
    察官偵查起訴。
    理  由
壹、證據能力：
    按刑事訴訟法第159條之4規定，除前3條之情形外，下列文
    書亦得為證據：「一、除顯有不可信之情況外，公務員職務
    上製作之紀錄文書、證明文書。二、除顯有不可信之情況外
    ，從事業務之人於業務上或通常業務過程所須製作之紀錄文
    書、證明文書。三、除前2款之情形外，其他於可信之特別
    情況下所製作之文書。」，此係因公務員職務上製作之紀錄
    文書或證明文書，係公務員依職權所為，與其責任、信譽攸
    關，若有錯誤、虛偽，公務員可能因此擔負刑事及行政責任
    ，且該等文書經常處於可能受公開檢查之狀態，其正確性及
    真實之保障極高；另從事業務之人在業務上或通常業務過程
    製作之上開文書，因係於通常業務上不間斷而規律之記載，
    一般均有會計等人員校對，記錄時亦無預見日後將作為證據
    之偽造動機，其虛偽之可能性較小，且如讓製作者以口頭方
    式在法庭上再重述過去之事實或數據，實際上有其困難，二
    者具有一定程度之不可代替性，是除非有顯不可信之情況外
    ，上開公務文書或業務文書應均具有證據能力；是本件臺中
    縣警察局豐原分局職務上製作與檢附之自願受搜索同意書、
    委託尿液代號與真實姓名對照認證單、扣押筆錄、扣押物品
    目錄表、扣押物品收據\無應扣押之物證明書各1件、刑案現
    場測繪圖、查獲現場相片1張（中縣豐警偵字第0960003650
    警卷第10～18、23頁）、中山醫學大學附設檢驗科藥物檢測
    中心業務上製作出具編號0000000號尿液檢驗報告單（96年
    度毒偵字第2690號偵查卷第13頁）1件、法務部調查局96年6
    月29日調科壹字第09623053490號鑑定書1件（原審卷第14頁
    ）等文書證據，並無顯不可信情事，均應具有證據能力。
貳、實體理由：
一、被告甲○○經合法送達未到庭。惟查上開犯罪事實業據被告
    迭於警詢（同上警卷第7～9頁）、偵查（同上偵查卷第5～6
    頁）、原審法院審理（原審卷第23～27頁）中自承不諱；且
    有臺中縣警察局豐原分局職務上製作與檢附之自願受搜索同
    意書、委託尿液代號與真實姓名對照認證單、扣押筆錄、扣
    押物品目錄表、扣押物品收據\無應扣押之物證明書各1件、
    刑案現場測繪圖、查獲現場相片1張（中縣豐警偵字第09600
    03650警卷第10～18、23頁）、中山醫學大學附設檢驗科藥
    物檢測中心業務上製作出具編號0000000號尿液檢驗報告單
    （96年度毒偵字第2690號偵查卷第13頁）1件、法務部調查
    局96年6月29日調科壹字第09623053490號鑑定書1件（原審
    卷第14頁）等文書證據在卷可資參佐。
二、第查：
  (一)被告係於96年5月12日下午16時45分，經警採集其尿液送驗
    結果，分別呈嗎啡、甲基安非他命陽性反應，此有上述中山
    醫學大學附設醫院檢驗科藥物檢測中心報告編號0000000號
    濫用藥物尿液檢驗報告及委託檢驗尿液代號與真實姓名對照
    認證單各1紙附卷可稽，此如上揭所述，足見被告確有分別
    施用第1級毒品海洛因之事實，應可認定。
  (二)按海洛因施用入人體後水解還原成嗎啡，再循嗎啡之代謝方
    式排出體外，業據行政院衛生署藥物食品檢驗局73藥檢壹字
    第030221號函說明綦詳，且依醫學臨床實驗及根據英國藥學
    會出版Isolation and Indentification of Drugs一書第29
    3頁載明：海洛因經注射入人體後，在體內迅速水解成６Mo
    noacetyImorphine，再緩緩繼續水解成嗎啡，然後再循嗎啡
    之代謝方式排出，同書第431至432頁並載有：嗎啡經注射入
    人體後，約50%以上於8小時內自尿中排出，至24小時排出約
    90%，但48小時後仍有微量可檢出等語。是參酌前揭報告，
    被告於警詢、偵查、原審法院審理中自白於上揭時間分別有
    施用第1級毒品海洛因1次之犯行等語，核與事實相符，應堪
    採信。
  (三)施用第1級毒品為犯罪行為，毒品危害防制條例第10條定有
    處罰明文。故施用第1級毒品者，依上揭規定本應科以刑罰
    。惟基於刑事政策，對合於一定條件之施用者，則依同條例
    第20條、第23條之規定，施以觀察、勒戒及強制戒治之保安
    處分。毒品危害防制條例於92年7月9日修正公布，自93年1
    月9日施行，其中第20條、第23條將施用毒品之刑事處遇程
    序，區分為「初犯」及「5年內再犯」、「5年後再犯」。依
    其立法理由之說明：「初犯」，經觀察、勒戒或強制戒治後
    ，應為不起訴處分或不付審理之裁定；經觀察、勒戒或強制
    戒治執行完畢釋放後，「5年內再犯」者，因其再犯率甚高
    ，原實施之觀察、勒戒及強制戒治既已無法收其實效，爰依
    法追訴或裁定交付審理。至於經觀察、勒戒或強制戒治執行
    完畢釋放後，「5年後再犯」者，前所實施之觀察、勒戒或
    強制戒治已足以遮斷其施用毒品之毒癮，為期自新及協助其
    斷除毒癮，仍適用「初犯」規定，先經觀察、勒戒或強制戒
    治之程序。從而依修正後之規定，僅限於「初犯」及「5年
    後再犯」2種情形，始應先經觀察、勒戒或強制戒治程序。
    倘被告於5年內已再犯，經依法追訴處罰，縱其第3次（或第
    3次以上）再度施用毒品之時間，在初犯經觀察、勒戒或強
    制戒治執行完畢釋放5年以後，已不合於「5年後再犯」之規
    定，且因已於「5年內再犯」，顯見其再犯率甚高，原實施
    觀察、勒戒或強制戒治，已無法收其實效，即應依該條例第
    10條處罰（最高法院95年度第7次刑事庭會議決議要旨參照
    ）。經查，被告前於88年間，因施用毒品案件，經臺灣臺中
    地方法院以88年度毒聲字第3254號裁定送勒戒處所觀察勒戒
    後，認有繼續施用毒品傾向，經同法院以88年度毒聲第5720
    號裁定令入戒治處所施以強制戒治，嗣再經同法院以89年度
    毒聲字第2509號裁定停止戒治，所餘戒治期間付保護管束，
    惟於停止戒治付保護管束期間內，因違反保護管束情節重大
    ，再經同法院以89年度毒聲字第4851號裁定撤銷停止戒治，
    令入戒治處所施以強制戒治，迄90年5月4日強制戒治執行完
    畢釋放，並經臺灣臺中地方法院檢察署檢察官於90年5月11
    日以90年度戒毒偵字第244號為不起訴處分確定。惟又於93
    年間，因施用第1、2級毒品、竊盜、搶奪等案件，經同上法
    院於93年12月13日以93年度訴字第2055號判處有期徒刑1年
    （施用第1級毒品）、5月（竊盜罪），定應執行有期徒刑1
    年4月，於94年1月24日確定、以94年豐簡字第158號判處有
    期徒刑3月（施用第2級毒品）確定、於94年2月23日以94年
    度訴字第46號判處有期徒刑1年10月（搶奪），經上訴本院
    於94年6月23日以94年度上訴字第861號駁回上訴，94年7月5
    日確定，上開3案件再經定應執行刑有期徒刑3年確定，93年
    12月17日入監執行，96年4月3日假釋出監之事實，此有臺灣
    高等法院被告前案紀錄表、臺灣臺中地方法院檢察署刑案資
    料查註紀錄表各1份附卷可參。被告前既曾因施用毒品案件
    ，經強制戒治後，復於強制戒治執行完畢釋放後5年內，再
    犯施用毒品罪，且經法院判處罪刑確定，被告於上開犯罪事
    實欄所示時間再度施用第1級毒品海洛因犯行等情，即非屬
    毒品危害防制條例第20條第3項所定「5年後再犯」之情形，
    檢察官逕行起訴，要無不合。依上開說明，本案被告上開所
    為，係於上揭強制戒治執行完畢釋放後5年內，再犯施用第1
    、2級毒品罪，且經法院判處罪刑確定後，更犯本案之毒品
    危害防制條例第10條第1項施用第1級毒品罪，本案事證明確
    ，被告上開犯行，洵堪認定。
三、按海洛因為毒品危害防制條例第2條第2項第1款所明定之第1
    級毒品。是核被告所為，係犯同條例第10條第1項之施用第1
    級毒品罪，被告持有第1級毒品進而施用，持有之低度行為
    為施用之高度行為所吸收，不另論持有毒品之罪。爰審酌被
    告前已有施用毒品經施以觀察、勒戒、強制戒治、暨經法院
    判處有期徒刑之紀錄，再犯本件施用毒品罪，顯見上開施以
    觀察、勒戒、強制戒治醫療程序，暨科處有期徒刑之判決，
    仍未能使其斷除毒癮，被告亦顯認無戒除毒品之信念，無視
    於國家機關對於毒品之禁絕，惡性非輕，惟念其於犯後坦承
    犯行，態度良好，尚知所悔誤等一切情狀，量處有期徒刑1
    年2月，資以懲儆。
四、又毒品危害防制條例第18條第1項前段之規定，乃刑法第38
  　條第1項第1款之特別規定，此所稱查獲之毒品，係指有罪判
    決書於事實欄內，已經認定為被告有罪事實之毒品，即足當
    之，不以仍屬於被告所有者為限（最高法院92年度臺非字第
    297號裁判要旨參照）。經查，扣案之白色粉末7包（驗餘淨
    重0.74公克，空包裝重1.37公克），係第1級毒品海洛因，
    此有法務部調查局96年6月29日調科壹字第09623053490號鑑
    定書1紙（原審卷第14頁）附卷可參，而該包裝海洛因之塑
    膠袋，業已無法與毒品析離，均屬違禁物，不問是否屬於犯
    人所有與否，依毒品危害防制條例第18條第1項前段規定，
    併予宣告沒收銷燬之。另鑑定耗損之毒品，既已滅失，即無
    庸併予宣告沒收銷燬，附此敘明。
五(一)公訴意旨另以：被告施用第1級毒品海洛因之包括一罪犯意
    ，除於上揭犯罪事實所示之施用時間外，並自96年5月10日
    某時起至96年5月12日上午10時許前之某時止，亦在犯罪事
    實欄所載施用第1級毒品之地點處，分別接續施用第1級毒品
    海洛因多次，因認被告此部分亦涉有毒品危害防制條例第10
    條第1項之施用第1級毒品罪嫌等語。
  (二)經查：
  １按犯罪事實應依證據認定之，無證據不得認定犯罪事實，刑
    事訴訟法第154條第2項定有明文；復按被告之自白，不得作
    為有罪判決之唯一證據，仍應調查其他必要之證據，以察其
    是否與事實相符，刑事訴訟法第156條第2項亦定有明文。
  ２公訴人認被告涉有此部分施用第1級毒品海洛因之罪嫌，無
    非係以被告之惟一自白為其論據。而被告固亦於警詢、偵查
    、原審法院審理中坦認有上開期間，施用第1級毒品海洛因
    多次等語，惟此除被告之上揭單一自白外，並無其他證據足
    以佐認與事實相符，依刑事訴訟法所定之證據法則，自尚難
    逕以被告之單一自白，認定被告確有除犯罪事實欄所示之施
    用時間外，並自96年5月10日某時起至96年5月12日上午10時
    許前之某時止，接續施用第1級毒品海洛因命多次之行為。
    此外，復查無其他積極之證據足認被告有何此部分之犯行，
    惟公訴人認該部分與上開被告經判決有罪之施用第1級毒品
    海洛因之犯行間，具有包括一罪之關係，爰不另為無罪之諭
    知。
六、原審以被告犯施用第1級毒品罪，事證明確，並依據刑事訴
    訟法第273條之1第1項、第299條第1項前段、第310條之2、
    第454條第1項，毒品危害防制條例第10條第1項、第18條第1
    項前段，刑法第11條前段等規定予以論科，並審酌被告前有
    違反肅清煙毒條例、搶奪、竊盜等刑事犯罪前科紀錄，且被
    告經法院裁定令入戒治處所施以強制戒治均執行完畢後，又
    因施用第1、2級毒品犯行，分別經該院以93年度訴字第2055
    號、94年豐簡字第158號分別判處有期徒刑1年、3月確定，
    堪認被告素行不佳且屢有施用毒品之不良紀錄仍不知悛悔警
    惕，未能從中記取教訓，深切體認毒品危害己身健康之鉅，
    甫經法院就其先前施用第1級海洛因案件判決有罪確定僅10
    餘日，竟又履蹈前愆，反而再次趁隙施用第1級毒品海洛因
    ，再為本案犯行，且查獲被告持有第1級毒品海洛因之數量
    非寡，足見被告自制能力至為薄弱，實有令其接受相當期間
    監禁教化之必要，以促其及早矯正吸毒惡習，再兼衡酌施用
    毒品固戕害個人健康至鉅，然就他人權益之侵害仍屬有限，
    及其犯後業已坦承犯行之態度，暨其施用之次數、犯罪之動
    機、目的、手段等一切情狀，量處有期徒刑1年3月等語，固
    非無見。惟查：刑法已94年2月2日修正，95年7月1日生效，
    而依刑法第56條修正理由之說明，謂「對繼續犯同一罪名之
    罪者，均適用連續犯之規定論處，不無鼓勵犯罪之嫌，亦使
    國家刑罰權之行使發生不合理之現象。」、「基於連續犯原
    為數罪之本質及刑罰公平原則之考量，爰刪除有關連續犯之
    規定」等語，即係將本應各自獨立評價之數罪，回歸本來就
    應賦予複數法律效果之原貌。因此，就刑法修正施行後多次
    施用毒品之犯行，採1罪1罰，始符合立法本旨。刑法修正施
    行前連續施用毒品部分，應依刑法第2條第1項之規定，適用
    修正前連續犯之規定論以1罪；刑法修正施行後之多次施用
    犯行，除符合傳統典型接續犯之要件外，則應1罪1罰，再就
    刑法修正施行後之數罪，與修正前依連續犯規定所論之1罪
    ，數罪併罰，合併定其應執行之刑。又事實審法院於定應執
    行之刑時，應視各案情節之輕重「合併減輕」而為妥適之裁
    量，不致發生刑罰過重之不合理現象。而集合犯係指立法者
    所制定之犯罪構成要件中，本即預定有數個同種類行為而反
    覆實行之犯罪而言，故是否集合犯之判斷，客觀上，自應斟
    酌法律規範之本來意涵、實現該犯罪目的之必要手段、社會
    生活經驗中該犯罪必然反覆實行之常態及社會通念等；主觀
    上，則視其反覆實施之行為是否出於行為人之1個犯意，並
    秉持刑罰公平原則，加以判斷之。稽以行為人施用毒品之原
    因，不一而足，其多次施用毒品之行為，未必皆出於行為人
    之1個犯意決定；且觀諸毒品危害防制條例第10條第1項、第
    2項施用毒品罪之構成要件文義衡之，實無從認定立法者本
    即預定該犯罪之本質，必有數個同種類行為而反覆實行之集
    合犯行，故上開施用毒品罪，應非集合犯之罪。又行為人各
    次施用毒品之行為，均係為滿足各該次之毒癮，於滿足毒癮
    後，該次行為即已完成；是各次均為各自獨立之行為，各具
    獨立性，其前後次施用毒品行為間，自無密切不可分之關係
    ，各自獨立構成同1施用毒品罪責，顯然不合接續犯之構成
    要件（最高法院96年第9次刑庭總會決議參照）。查本件得
    以認定被告確有施用第1級毒品罪者應僅為被告為警查獲時
    採尿送驗之1次部分，其餘檢察官所指自96年5月10日至96年
    5月12日所稱被告多次施用第1級毒品犯行部分，被告縱有自
    白其確有施用第1級毒品多次云云，惟此為被告之單一自白
    犯罪，依據刑事訴訟法則，難遽以被告之單一自白犯罪認定
    被告即有該多次施用第1級毒品犯行，而原審遽以採認被告
    單一自白作為被告有多次施用第1級毒品犯行之認定依據，
    已有未合，嗣又將該多次施用第1級毒品犯行部分認定與本
    件有罪判決以接續犯要件論以1罪，更屬未洽。被告以量刑
    過重為由提起上訴，固無足取，惟原審判決既有上開疏誤之
    處，自應由本院將原判決予以撤銷，另為適當之判決。
七、本件被告合法傳喚，無正當之理由不到庭者，爰不待其陳述
    ，逕行判決。
據上論結，應依刑事訴訟法第369條第1項前段、第364條、第371
條、第299條第1項前段，毒品危害防制條例第10條第1項、第18
條第1項前段，判決如主文。
本案經檢察官乙○○到庭執行職務。
中　　華　　民　　國　　96　　年　　12　　月　　13　　日
        　　刑事第三庭    審判長法　官  王  增  瑜
　　　　　　　　　　　　　　    法　官  蔡  紹  良
　　　　　　　　　　　　　　　  法　官  梁  堯  銘
上列正本證明與原本無異。
如不服本判決應於收受送達後10日內向本院提出上訴狀，其未敘
述上訴之理由者並得於提起上訴後10日內向本院補提理由書（均
須按他造當事人之人數附繕本）。
                                書記官  陳  麗  玉
中　　華　　民　　國　　96　　年　　12　　月　　13　　日
